---
title: "manipulação de dados"
author: "Sara Mortara, Andrea Sánchez-Tapia, Diogo Rocha"
date: "`r format(Sys.time(), '%d %b %Y')`"
fontsize: 14pt
output: 
  beamer_presentation:
    latex_engine: xelatex 
    incremental: true
    template:
    
header-includes:
  - \usepackage{longtable,booktabs}
  - \usepackage{graphicx}
  - \usepackage{float}
  - \usepackage{xcolor}
  - \usepackage{subfig}
  - \usepackage{fontspec}
  - \usefonttheme{professionalfonts} 
  - \usefonttheme{serif} 
  - \setmainfont{Roboto Condensed}
  - \definecolor{cor1}{HTML}{A70000}
  - \definecolor{cor2}{HTML}{1C1C19} 
  - \definecolor{cor3}{HTML}{ff0000}
  - \setbeamercolor{title}{fg = cor1}
  - \setbeamercolor{frametitle}{fg = cor1}
  - \setbeamercolor{structure}{fg = cor2}
  - \renewcommand\alert[1]{\textcolor{cor3}{#1}}
  - \setbeamertemplate{navigation symbols}{
    {  \insertslidenavigationsymbol 
    \insertframenavigationsymbol   
    \insertsubsectionnavigationsymbol  
    \insertsectionnavigationsymbol
    \insertdocnavigationsymbol  
    \insertbackfindforwardnavigationsymbol 
    \hspace{1em}  
    \usebeamerfont{footline} 
    \insertframenumber/\inserttotalframenumber }
    \setcounter{page}{1} 
    \pagenumbering{arabic} }
---

```{r setup, include=FALSE}
knitr::opts_chunk$set(size = "footnotesize")
options(tinytex.verbose = TRUE)
```

## sobre a aula

\Large
\tableofcontents

## 

\section{1. dados de biodiversidade}


## dados & conhecimento

\center 
\only<1>{\includegraphics[width = 9cm]{figs/Data-Wisdom.jpg}}
\only<2>{\includegraphics[width = 9cm]{figs/DIKW-Pyramid.png}}

## dados de biodiversidade
\framesubtitle{museus \& herbários}

\includegraphics[width=6cm]{figs/mz_ictio.jpg}
\hfill
\includegraphics[width=4cm]{figs/herbarioRB.jpg}

## dados de biodiversidade
\framesubtitle{amostragem}

\center
\includegraphics[width=4cm]{figs/peic.jpg}

## componentes dos dados de biodiversidade

+ espécies (informação taxonômica)
+ atributos das espécies
+ localidades
+ ocorrências
+ variáveis: altura, peso... 

## padronização de dados em biodiversidade 
\framesubtitle{\href{https://dwc.tdwg.org/}{\underline{Darwin Core}}}

\center 
\only<1>{
facilitar o compartilhamento da informação sobre diversidade biológica \\

\vspace{1cm}

\includegraphics[scale = .6]{figs/darwin.jpeg}}
\only<2>{\includegraphics[scale = .3]{figs/dwc_scheme.png}}

## 

\section{2. bases de dados relacionais}

## como funcionam as bases de dados relacionais

+ diferentes dados são organizados em diferentes tabelas
+ tabelas são integradas
+ identificador comum para cada tabela
+ em geral organizadas em \alert{SQL} (\emph{Structured Query Language})

## como lidamos com dados relacionais

+ tipicamente análises de dados em diferentes tabelas
+ relações entre as tabelas são feitas aos pares
+ relações de três ou mais tabelas são sempre propriedades das relações de cada par
+ usamos \alert{verbos} para trabalhar com pares de tabelas

## tipos de verbos

+ mutating
+ filtering
+ set operations
+ no R manipulação de bases pode ser feita dentro dos pacotes __base__ e __dplyr__

## pacote __dplyr__

\includegraphics[scale = .06]{figs/dplyr.png} construído a partir da lógica de bases relacionais

\vspace{1cm}

+ mais fácil que SQL porque é voltado para análise de dados
+ \alert{gramática} para manipulação de dados
+ `mutate()`
+ `filter()`

## estrutura de dados

\center
\includegraphics[scale = .5]{figs/dplyr2.png}

## chaves

\center
\includegraphics[scale = .25]{figs/database_byhand.jpg}

## chaves 

+ \alert{chave primária} $\rightarrow$ identifica uma observação em sua própria tabela
+ \alert{chave estrangeira} $\rightarrow$ identifica uma observação em uma outra tabela
+ uma variável pode ser uma chave primária em uma tabela e uma chave estrangeira em outra
+ toda chave primária deve conter uma informação única!
+ toda tabela deve ter uma chave primária

## relação

é dada pela \alert{chave primária} e sua respectiva \alert{chave estrangeira}

\vspace{1cm}

+ 1-para-muitas
+ 1-para-1
+ usamos as chaves para combinar tabelas
+ usamos `merge()` (__base__) ou `join()` (__dplyr__) 

## usando relações para juntar dados

\center
\includegraphics[scale = .4]{figs/join.png}

## equivalências entre __dplyr__ e __base__

\center
\includegraphics[scale = .4]{figs/join_merge.png}

##

\section{3. manipulação de dados em R}

## base de dados CESTES

\includegraphics[scale = .35]{figs/cestesdatabase.png}

\flushright 
\href{https://doi.org/10.1038/s41597-019-0344-7}{Jeliazkov et al 2020 Sci Data}

## dados e código aberto

\center
\only<1>{\includegraphics[scale =.45]{figs/cabecalho_cestes.png}}
\only<2>{\includegraphics[scale =.45]{figs/setwdeca.png}}
\only<3>{\framesubtitle{\href{https://www.tidyverse.org/blog/2017/12/workflow-vs-script/}{https://www.tidyverse.org/blog/2017/12/workflow-vs-script/}}
\includegraphics[scale =.35]{figs/JennyBryan.png}
\hfill 
\includegraphics[scale =.15]{figs/jenny.jpg}}

## um fluxo de trabalho no R

começamos carregando os pacotes necessários

```{r message = FALSE}
library("reshape2")
library("tidyverse")
```


## explorando os dados
\framesubtitle{species vs. sites}

\footnotesize
```{r}
files_path <- list.files("data", 
                         pattern = ".csv", 
                         full.names = TRUE)

files_path

files_path[3]
```

## lendo o dado no R
\framesubtitle{criando objetos `data.frame`}

```{r}
comm <- read.csv(files_path[1])
coord <- read.csv(files_path[2])
envir <- read.csv(files_path[3])
splist <- read.csv(files_path[4])
traits <- read.csv(files_path[5])
```

## outra opção de leitura do dado
\framesubtitle{criando objetos `list`}


\footnotesize
```{r}
data <- sapply(files_path, read.csv)

length(data)

head(data[[4]])
```

## ainda outra opção usando um ciclo
\framesubtitle{criando objetos `list`}

```{r eval = FALSE}
length(files_path)

data <- list()

for (i in 1:length(files_path)) {
  data[[i]] <- read.csv(files_path[i])
}
```

## inspecionando os dados da comunidade

\footnotesize
```{r}
comm[1:6, 1:10]
```

## inspecionando os dados de atributos


\footnotesize
```{r}
traits[1:9, 1:7]
```

## inspecionando os dados ambientais

\footnotesize
```{r}
head(envir)
```

## inspecionando os dados de coordenadas

```{r}
head(coord)
```

## inspecionando os dados da lista de espécies

\footnotesize
```{r}
head(splist)

# quantas especies?
nrow(splist)
```

## adicionando as coordenadas na planilha dos sites

\footnotesize
```{r}
# info sobre coord
names(coord)
dim(coord)

# info sobre envir
names(envir)
dim(envir)
```

## usando `merge` e uma coluna comum

coluna comum é chave \alert{primária} e \alert{estrangeira}

\vspace{1cm}

```{r}
envir.coord <- merge(x = envir, 
                     y = coord, 
                     by = "Sites")

dim(envir.coord)
```

## checando o `merge`

\footnotesize
```{r}
names(envir.coord)
```

## transformando a matriz espécie vs. area em tabela de dados

\footnotesize
```{r}
comm[1:6, 1:10]
```

## usando o pacote **reshape**

\footnotesize
```{r}
# transformando matriz em tabela de dado
comm.df <- reshape2::melt(comm[, -1])

# checando se funcionou
head(comm.df)
```

## usando o pacote **reshape**

\footnotesize
```{r}
# quantas vezes a especie se repete
table(comm.df$variable)
```

## criando a variável "Sites"

\footnotesize
```{r}
# quantas especies?
n.sp <- nrow(splist)
n.sp 

# vetor contendo todos os Sites
Sites <- envir$Sites
length(Sites)

comm.df$Sites <- rep(Sites, each = n.sp)
```

## checando se a primeira coluna foi criada

```{r}
head(comm.df)
```

## alterando o nome das colunas 

\footnotesize
```{r}
names(comm.df)

names(comm.df)[1:2] <- c("TaxCode", "Abundance")

head(comm.df)
```


## usando os pacote **dplyr** e **tidyr**

vamos adicionar uma coluna com o nome das espécies ao nosso objeto `comm.df`

\footnotesize
```{r eval = FALSE}
comm.sp <- merge(x = comm.df, 
                 y = splist[, c(1, 3)], 
                 by = "TaxCode")
```

## usando os pacote **dplyr** e **tidyr**

vamos adicionar uma coluna com o nome das espécies ao nosso objeto `comm.df`

\footnotesize
```{r}
comm.sp <- inner_join(x = comm.df, 
                      y = splist[, c(1, 3)])
```

## checando a nossa nova coluna

\footnotesize
```{r}
head(comm.sp)
```

## usando o pacote **tidyr**

\footnotesize
```{r}
comm.tidy <- tidyr::gather(comm[, -1])

head(comm.tidy)

dim(comm.tidy)
```

## juntando todas as variáveis em uma única tabela
\framesubtitle{juntando `comm.sp`, com `envir.coord`}

\footnotesize
```{r}
comm.envir <- inner_join(x = comm.sp, 
                         y = envir.coord, 
                         by = "Sites")

dim(comm.sp)
dim(envir.coord)
dim(comm.envir)
```

