---
title: 'Introdução à manipulação de bases de dados relacionais'
author: "Sara Mortara, Andrea Sánchez-Tapia, Diogo S.B. Rocha"
date: "`r Sys.Date()`"
output: 
    html_document:
        theme: cosmo
        toc: yes
    md_document:
        variant: markdown_github
---

```{r setup, include=FALSE}
knitr::opts_chunk$set(echo = TRUE, 
                      results = "hide", 
                      message = FALSE)
```

# Manipulando dados relacionais

Vamos mexer em um banco de dados que é composto por cinco planilhas em formato .csv. Esses dados foram extraídos do artigo __A global database for metacommunity ecology, integrating species, traits, environment and space__ de Jeliazkov et al (2020). Estamos trabalhando especificamente com os dados de Pavoine et al (2011).  

Começamos com salvando os cinco arquivos dentro do diretório `cestes` em `data`. Você deve terminar com a seguinte estrutura:

```
projeto/
├── data/
    ├── cestes/
       ├── comm.csv
       ├── coord.csv
       ├── envir.csv
       └── splist.csv
       └── traits.csv
```

# Iniciando um script

Vamos começar criando um arquivo de script chamado `01_manipulacao_de_dados.R` que deverá ser salvo no diretório `R` da sua pasta com o projeto da disciplina. 

O arquivo de script deve começar com um cabeçalho no nosso. Fique à vontade para modificar. Esta é apenas uma sugestão inicial. Escreva o que julgar importante. Use e abuse dos comentários ao longo do seu script.

```{r}
# Script para manipulação de dados em bases relacionais ---#
# parte do curso Projetos de análise de dados em R
# dados originais extraídos de Jeliazkov et al 2020 Sci Data
# (https://doi.org/10.1038/s41597-019-0344-7)
# primeira versão em 2020-02-12
#-----------------------------------------------------------#
```

Já sabemos todos os pacotes que iremos utilizar nesta seção, então iremos carregar todos os pacotes no início do código.

```{r}
# carregando os pacotes necessários
library("tidyr")
```


# Lendo os dados no R

Os arquivos são todos em formato .csv, separados por vírgula. Por isso vamos usar a função `read.csv()`. Poderíamos também usar o `read.table()` com os argumentos `sep = ","` e `header = TRUE`

Vamos então ler os cinco conjuntos de dados. Uma função muito útil para a leitura de dados é a `list.files()` do pacote **base**. Esta função lista os arquivos em um diretório, baseado em um padrão. Vamos usar essa função para listar todos os arquivos em .csv do diretório. Para entender melhor como a função funciona vamos começar entrando no na página de ajuda da função.

```{r eval = FALSE}
?list.files
```

Vamos aplicar a função para listar todos os arquivos do diretório `data` com a extensão `.csv`. 

```{r}
files.path <- list.files(path = "data/cestes", 
                         pattern = ".csv", 
                         full.names = TRUE)

files.path
```

O objeto `files.path` é um vetor de cinco elementos (afinal são cinco arquivos) contendo o nome completo do arquivo. Vamos usar o conteúdo desse vetor na função `read.csv()`. Há maneiras mais automatizadas de fazer a mesma tarefa cinco vezes! No arquivo .pdf da aula tem dois exemplos usando `lapply` e `for` para ler todas as planilhas uma única vez. Por enquanto, faremos um a um usando `read.csv()`. 

```{r}
comm <- read.csv(files.path[1])
coord <- read.csv(files.path[2])
envir <- read.csv(files.path[3])
splist <- read.csv(files.path[4])
traits <- read.csv(files.path[5])
```

Vamos aplicar as funções `head()`, `dim()` e `summary()` para inspecionar todos os arquivos. Tente entender baseado no output e na página de ajuda (e.g.: `?head`) o que cada uma das funções retorna.

## Entendendo o objeto `comm`

```{r}
head(comm)
dim(comm)
summary(comm)
```

## Entendendo o objeto `coord`

```{r}
head(coord)
dim(coord)
summary(coord)
```

## Entendendo o objeto `envir`

```{r}
head(envir)
dim(envir)
summary(envir)
```

## Entendendo o objeto `splist`

```{r}
head(splist)
dim(splist)
summary(splist)
```

## Entendendo o objeto `traits`

```{r}
head(traits)
dim(traits)
summary(traits)
```

# Sumário dos dados

Temos dados de quantas espécies? Podemos simplesmente contar o número de linhas do objeto `splist`.

```{r}
nrow(splist)
```

Quantas áreas amostradas? Podemos contar o número de linhas dos objetos `comm` ou `envir`. 

```{r}
nrow(comm)
nrow(envir)
```

Quantas variáveis ambientais?

```{r}
# todas as variáveis exceto a primeira coluna com o id
names(envir)[-1]
# contando quantas variáveis
length(names(envir)[-1])
```

Qual a riqueza de cada área? Primeiro, precisamos transformar a nossa matriz que possui dados de abundância em uma matriz de presença e ausência. 

```{r}
comm.pa <- comm[, -1] > 0
# vamos nomear as linhas das planilhas com o id dos sites
row.names(comm.pa) <- envir$Sites
```

No R, os valores de `TRUE` e `FALSE` contam como 1 e 0. Vamos calcular a riqueza da área 1, por exemplo, somando a primeira linha do novo objeto `comm.pa`. 

```{r}
sum(comm.pa[1, ])
```

Como podemos fazer a soma de forma automatizada para as 97 áreas? Podemos usar a função `apply`. Essa função aplica uma função às linhas ou colunas de um objeto (do tipo `data.frame` ou `matrix`).

```{r}
rich <- apply(X = comm.pa, MARGIN = 1, FUN = sum)
summary(rich)
```

Sabemos agora que a riqueza média das áreas é 6.3, o valor mínimo é 1 e o máximo, 15. 

# Juntando diferentes tabelas por meio de identificadores comuns

Vamos usar a função `merge()` do pacote __base__ para adicionar a coluna de coordenadas ao objeto contendo as variáveis ambientais. Esta função irá combinar duas planilhas por meio de um identificador comum, que é a chave primária. No caso do objeto `envir` a chave primária é a coluna `Sites` que contém a numeração das localidades amostradas. Podemos chamar essa coluna usando o operador `$`. 

```{r}
envir$Sites
```

São 97 áreas. Vamos ver o que acontece quando usamos a função `summary()`. 

```{r}
summary(envir$Sites)
```

## Transformando tipos de variáveis

No R, a coluna `Sites` que representa uma variável categórica com o id de cada área está sendo entendida como uma variável numérica. Vamos converter essa coluna para um fator, dessa forma irá representar melhor o significado da variável que é simplesmente o id de cada área. Para isso, usamos a função `factor()`

```{r}
# se checarmos a classe desse vetor, veremos que é numerica
class(envir$Sites)
# queremos que seja uma variável categórica. Para isso, convertemos em fator
as.factor(envir$Sites)
# se usarmos apenas as.factor, não fazemos a conversão, vamos então fazer uma atribuição
envir$Sites <- as.factor(envir$Sites)
```

Vamos fazer o mesmo para a variável `Sites` do objeto `coord`. 
```{r}
coord$Sites <- as.factor(coord$Sites)
```

## Juntando `coord` e `envir`

Vamos então aplicar a função `merge`. 

```{r}
envir.coord <- merge(x = envir, 
                     y = coord, 
                     by = "Sites")
```

Podemos checar a junção com as funções `dim()` e `head()`. Quantas colunas deveríamos ter ao final? Quais colunas foram adicionadas?

```{r}
dim(envir)
dim(coord)
dim(envir.coord)
head(envir.coord)
```

# Transformando uma matrix espécie vs. área em uma tabela de dados

Agora, queremos transformar a nossa matriz de espécie vs. área em uma planilha que contenha cada __observação__ em uma __linha__ e cada __variável__ em uma __coluna__. Cada observação é a abundância de uma espécie em uma determinada área. Para fazer essa transformação iremos usar a função `gather()` do pacote __tidyr__. Como temos 97 sites e 56 espécies, terminaremos com um objeto com 5432 linhas (97 x 56). 

```{r}
# vetor contendo todos os Sites
Sites <- envir$Sites
length(Sites)

# vetor número de espécies
n.sp <- nrow(splist)
n.sp 

# criando tabela com cada especie em cada area especies em linhas 
comm.df <- tidyr::gather(comm[, -1])
```

Vamos checar o cabeçalho e as dimensões do objeto. 

```{r}
dim(comm.df)
head(comm.df)
```

Queremos alterar o nome das colunas de `comm.df`. Para isso, usaremos a função `colnames()`. 

```{r}
# nomes atuais
colnames(comm.df)
# modificando os nomes das colunas
colnames(comm.df) <-  c("TaxCode", "Abundance")
# checando os novos nomes
colnames(comm.df)
```

Queremos agora adicionar a coluna `Sites` ao novo objeto. Vamos usar a função `rep()`. Esta função cria sequências. Vamos criar uma sequência de localidades, em que cada uma das 97 localidades se repete 56 vezes. A sequência deve ter também 5432 elementos.   

```{r}
# primeiro criamos a sequência
seq.site <- rep(Sites, times = n.sp)
# checando a dimensão
length(seq.site)
# adicionando ao objeto comm.df
comm.df$Sites <- seq.site
# checando como ficou
head(comm.df)
```

# Juntando todas as variáveis à `comm.df` 

Para terminar, vamos juntar  `splist`, `traits` e `envir.coord` à planilha `comm.df`. 

Como vimos na aula, as relações entre duas tabelas são sempre feitas par a par. Então, vamos juntar par a par as tabelas usando a função `merge()`.

## Tabela `comm.df` e `splist`

Primeiro, vamos adicionar as informações das espécies contidas em `splist` à `comm.df` usando a coluna `TaxCode`. 

```{r}
comm.sp <- merge(comm.df, splist, by = "TaxCode")
head(comm.sp)
```

## Tabela `comm.sp` e `traits`

Segundo, adicionamos os dados de atributos das espécies à tabela de comunidade. Na tabela `traits`, a coluna que identifica as espécies é chamada `Sp`. Antes de fazer a junção, precisamos mudar o nome para bater com o nome da coluna em `comm.sp` que é `TaxCode`. 

```{r}
names(traits)
# renomeando o primeiro elemento
colnames(traits)[1] <- "TaxCode"
```


```{r}
comm.traits <- merge(comm.sp, traits, by = "TaxCode")
head(comm.traits)
```

## Tabela `comm.traits` e `envir.coord`

Finalmente, juntamos as variáveis ambientais (que aqui já contém as coordenadas) à tabela geral da comunidade por meio da coluna `Sites`. 

```{r}
comm.total <- merge(comm.traits, envir.coord, by = "Sites")
head(comm.total)
```

Por último, finalizamos nossa rotina de manipulação de dados exportando a planilha final modificada. Para isso, usamos a função `write.csv()`. 

```{r}
write.csv(x = comm.total, 
          file = "data/01_data_format_combined.csv", 
          row.names = FALSE)
```

Ao terminar, você deve adicionar ao git todos os arquivos .csv usados neste script que estão na pasta `cestes/`, o script em si (`R/01_manipulacao_de_dados.R`) e o dado combinado que foi exportado ao final (`data/01_data_format_combined.csv`). Faça o commit e o push para o repositório remoto. Dia que acaba com um commit é um bom dia!
