---
title: 'Criando e salvando gráficos no R'
author: "Sara Mortara, Andrea Sánchez-Tapia & Diogo S. B. Rocha"
date: "`r format(Sys.time(), '%d %b %Y')`"
output: 
    html_document:
        theme: cosmo
        toc: yes
---

# Funções básicas para gráficos no R: pacotes __base__ e __ggplot2__:


Vamos retomar as funções básicas de gráficos no R e seu equivalente no ggplot2. 

Funções gráficas no R base e no ggplot2: 


Tipo de gráfico | R base | ggplot2 |
----------|------------|-----------|
barras | barplot() | geom_bar() |
histogram | histogram() | geom_histogram() |
densidade | plot(density()) | geom_density() |
quantil-quantil |	qqnorm()	| geom_qq() |
box-plot | boxplot() | geom_boxplot() |
dispersão | plot() | geom_point() |

Nesta aula vamos explorar os gráficos de dispersão, o queridinho box-plot e uma opção de gráfico de pontos com medidas de erro. 

## Explorando o dataset

Carregue o arquivo contendo os dados ambientais de cada localidade da aula de ontem e os dados de comunidade (envir e comm).

Vamos extrair a riqueza de espécies por Site e plotar a riqueza de espécies em função do teor de argila (clay), silte (silt) e areia (sand) do solo. 

```{r read_data}
# lendo os dados
comm <- read.csv("data/cestes/comm.csv")
envir <- read.csv("data/cestes/envir.csv")
# explore os dados com as funções head e summary
```

Para extrair a riqueza por Site, lembremos da aula de ontem:

```{r richness}
comm.pa <- comm[, -1] > 0
rich <- apply(X = comm.pa, MARGIN = 1, FUN = sum)
head(rich)
summary(rich)
```

Os dados que vêm no summary do objeto rich também podem ser observados realizando um boxplot: 

```{r first_boxplot}
boxplot(rich)
```

Como vimos na aula, `R` tem uma ótima capacidade gráfica mas os valores predeterminados não criam plots legais. Por enquanto não vamos modificar muito este boxplot predeterminado mas _pelo menos_ vamos mudar os rótulos do eixo y para que eles fiquem horizontais. A função `par()` lista os parâmetros mais usados para estas modificações. Abra o help da função `par()` e procure "horizontal".

```{r}
boxplot(rich, las = 1)
```

## Criando uma nova tabela com a coluna de riqueza 

Vamos acrescentar a coluna de riqueza à tabela de variáveis ambientais num objeto novo que se chame localidades

```{r richness_column}
localidades <- cbind(envir, rich)
head(localidades)
```


## Gráfico de dispersão

### `plot` com `abline` do modelo de regressão


```{r}
# criando modelos lineares
riqsilt <- lm(rich ~ Silt, data = localidades)
riqclay <- lm(rich ~ Clay, data = localidades)
riqsand <- lm(rich ~ Sand, data = localidades)

# extraindo os coeficientes do modelo
coef_s <- coef(riqsilt)
coef_c <- coef(riqclay)
coef_d <- coef(riqsand)

# definindo os limites dos eixos
limy <- c(min(localidades$rich),
          max(localidades$rich))
limx <- c(min(localidades[,c("Clay", "Sand", "Silt")]),
          max(localidades[,c("Clay", "Sand", "Silt")]))
          
## definindo o nome do eixo y
laby <- "Riqueza de espécies"
```

Agora vamos construir o gráfico em si. 
Procure o significado dos parâmetros `mfrow` e `bty` na função `par()`

```{r}
# define parametros graficos

par(mfrow = c(1, 3),
    las = 1,
    bty = "l") # aqui estamos usando las e bty dentro do par para fixar para todas as janelas
# plot da riqueza em função do teor de Silte
plot(rich ~ Silt, data = localidades, 
     col = "tomato", 
     ylim = limy, xlim = limx, 
     ylab = laby, 
     xlab = "Teor de Silte (%)")
# linha do previsto pelo modelo
## a + b*x 
abline(a = coef_s[1], b = coef_s[2], 
       col = 'tomato', lwd = 2)
mtext("A", 3, adj = 0, font = 2)

## plot da riqueza em função do teor de Argila
plot(rich ~ Clay, data = localidades,
     col = "navy",
     ylim = limy, xlim = limx,
     ylab = "", 
     xlab = "Teor de Argila (%)")
mtext("B", 3, adj = 0, font = 2)
# linha do previsto pelo modelo
## a + b*x 
abline(a = coef_c[1],
       b = coef_c[2],
       col = 'navy',
       lwd = 2)

## plot da riqueza em função do teor de Areia
plot(rich ~ Sand, data = localidades,
     col = "dodgerblue",
     ylim = limy, xlim = limx,
     ylab = "", 
     xlab = "Teor de Areia (%)")
mtext("C", 3, adj = 0, font = 2)
# linha do previsto pelo modelo
## a + b*x 
abline(a = coef_d[1],
       b = coef_d[2],
       col = 'dodgerblue',
       lwd = 2)

```

Explore outros parâmetros da função `par()`, como `pch` e `cex`. 

### Exportando o gráfico com as funções `png()` e `dev.off()`

Queremos exportar esse gráfico. Para isso, vamos salvar no diretório __/figs__ em seu repositório. Para exportar o gráfico vamos usar a função `png()`, especificando a resolução e dimensões da figura. Quando criamos gráficos com a função `png()` o que fazemos é: 

1. anunciar qual extensão e arquivo vamos plotar o gráfico com a função `png()`

2. determinar a sequência de comandos que cria o gráfico

3. finalizar a construção do arquivo com a função `dev.off()`


```{r , message=FALSE}
# a funcao png cria o arquivo, daqui pra frente você não vai mais ver o gráfico
png("figs/figura01.png", res = 300, width = 2400, height = 1200)
# define parametros graficos

par(mfrow = c(1, 3),
    las = 1,
    bty = "l") # aqui estamos usando las e bty dentro do par para fixar para todas as janelas
# plot da riqueza em função do teor de Silte
plot(rich ~ Silt, data = localidades, 
     col = "tomato", 
     ylim = limy, xlim = limx, 
     ylab = laby, 
     xlab = "Teor de Silte (%)")
# linha do previsto pelo modelo
## a + b*x 
abline(a = coef_s[1], b = coef_s[2], 
       col = 'tomato', lwd = 2)
mtext("A", 3, adj = 0, font = 2)

## plot da riqueza em função do teor de Argila
plot(rich ~ Clay, data = localidades,
     col = "navy",
     ylim = limy, xlim = limx,
     ylab = "", 
     xlab = "Teor de Argila (%)")
mtext("B", 3, adj = 0, font = 2)
# linha do previsto pelo modelo
## a + b*x 
abline(a = coef_c[1],
       b = coef_c[2],
       col = 'navy',
       lwd = 2)

## plot da riqueza em função do teor de Areia
plot(rich ~ Sand, data = localidades,
     col = "dodgerblue",
     ylim = limy, xlim = limx,
     ylab = "", 
     xlab = "Teor de Areia (%)")
mtext("C", 3, adj = 0, font = 2)
# linha do previsto pelo modelo
## a + b*x 
abline(a = coef_d[1],
       b = coef_d[2],
       col = 'dodgerblue',
       lwd = 2)
# para finalizar o gráfico e gerar o arquivo, precisamos rodar o dev.off()
dev.off()

```



## Box-plot

Vamos voltar à construção de box-plots. Desta vez vamos construir box-plots da riqueza para cada espécie e variável com cada espécie de uma cor. A paleta de cores aqui utilizada é inspirada no filme [Life Aquatic](https://en.wikipedia.org/wiki/The_Life_Aquatic_with_Steve_Zissou) do diretor [Wes Anderson](https://en.wikipedia.org/wiki/Wes_Anderson) e foi gerada no pacote de R [wesanderson](https://github.com/karthik/wesanderson). 

### Usando o argumento `font`

E se quisermos colocar o nome das espécies em *itálico* no eixo? Isto é possível com o argumento `font` da função `axis`. As funções `text` e `mtext` também tem a opção `font`. Vamos ver como isto fica.  

```{r cores }
# criando vetor de cores
cores <- c("#3B9AB2", "#EBCC2A", "#F21A00")
# criando vetor com o nome das espécies
sp <- paste("I.", unique(iris$Species), sep = " ")
```


```{r iris, out.height=600}
par(mfrow = c(2, 2),
    mar = c(4, 1, 1, 1), 
    bty = 'l',
    las = 1)
boxplot(Sepal.Length ~ Species,
        data = iris,
        xlab = "",
        col = cores,
        xaxt = "n")
axis(1, at = 1:3, labels = sp, font = 3)
boxplot(Sepal.Width ~ Species, 
        data = iris, 
        xlab = "", 
        col = cores,
        xaxt = "n")
axis(1, at = 1:3, labels = sp, font = 3)
boxplot(Petal.Length ~ Species, data = iris,  col = cores,
        xaxt = "n")
axis(1, at = 1:3, labels = sp, font = 3)
boxplot(Petal.Width ~ Species,
        data = iris,
        col = cores,
        xaxt = "n")
axis(1, at = 1:3, labels = sp, font = 3)
par(mfrow = c(1, 1))

```

## Gráfico de média com desvio padrão com `arrows`

Vamos criar um `data.frame` com a média e desvio padrão de cinco variáveis. Atenção: estamos usando a função `set.seed` para que os valores gerados com a função `sample` sejam iguais para todxs os computadores.

```{r random_df}
# fixando uma semente de numeros aleatorios para manter o mesmo resultado no sample
set.seed(42)
# criando um data frame com valores medios e desvio padrão de uma variável
d2 <- data.frame(name = letters[1:5],
                 value = sample(seq(4, 15), 5),
                 sd = c(1, 0.2, 3, 2, 4))

```

Agora vamos: 

1. Fazer o plot dos pontos
2. Adicionar a configuração do eixo x na mão com a função `axis`
3. Adicionar os valores de desvio padrão em torno da média com a função `arrows`

```{r arrows, out.height=480}
plot(x = 1:5, d2$value, las = 1, bty = 'l', 
     ylim = c(0, 18), pch = 19, xaxt = 'n',
     xlab = "names", ylab = "value")
axis(1, at = 1:5, labels = d2$name)
arrows(x0 = 1:5,
       y0 = d2$value + d2$sd,
       y1 = d2$value - d2$sd, angle = 90, length = 0.05, code = 3)

```
