---
title: 'Tutorial aula 07: Criando e salvando gráficos no R'
author: "Sara Mortara, Andrea Sánchez-Tapia & Diogo S. B. Rocha"
date: "18.07.2019"
output: 
    html_document:
        theme: cosmo
        toc: yes
---

# Funções básicas para gráficos no R base e ggplot2:


Vocês já viram isto ontem, mas vamos retomar as funções básicas de gráficos no R e seu equivalente no ggplot2. 

Funções gráficas no R base e no ggplot2: 


Tipo de gráfico | R base | ggplot2 |
----------|------------|-----------|
barras | barplot() | geom_bar() |
histogram | histogram() | geom_histogram() |
densidade | plot(density()) | geom_density() |
quantil-quantil |	qqnorm()	| geom_qq() |
box-plot | boxplot() | geom_boxplot() |
dispersão | plot() | geom_point() |

Nesta aula vamos explorar os gráficos de dispersão, o queridinho box-plot e uma opção de gráfico de pontos com medidas de erro. 

## Gráfico de dispersão

### `plot` com `abline` do modelo de regressão
Carregue o arquivo contendo dados de salário de homens e mulheres em empresas de tecnologia que está no diretório da aula de hoje data/salario.csv. Salve o arquivo em sua pasta /data e vamos reproduzir o gráfico da aula. 

```{r }
# lendo os dados
sal <- read.csv("data/salarios.csv")
# explore os dados com as funções head e summary
# criando objetos para auxiliar a construção do gráfico
# criando modelos lineares
mh <- lm(salario ~ experiencia, data=sal[sal$sexo=="H",])
mm <- lm(salario ~ experiencia, data=sal[sal$sexo=="M",])
coefh <- coef(mh)
coefm <- coef(mm)
# definindo os limites dos eixos
limy <- c(min(sal$salario),max(sal$salario))
limx <- c(min(sal$experiencia),max(sal$experiencia))
## definindo os nomes dos eixos
labx <- "Experiência (anos)"
laby <- "Salário (R$)"
```

Agora vamos construir o gráfico em si. 


```{r, fig.show='hide' }
# define parametros graficos
par(mfrow=c(1,2), las=1, bty="l") # aqui estamos usando las e bty dentro do par para fixar para todas as janelas
# plot dos valores de salario dos homens
plot(salario ~ experiencia, data=sal[sal$sexo=="H",], 
     col="tomato",
     ylim=limy, xlim=limx,
     ylab=laby, xlab=labx)
# linha do previsto pelo modelo
## a + b*x 
abline(a=coefh[1], b=coefh[2],
       col='tomato', lwd=2)
mtext("A", 3, adj=0, font=2)
## plot do salario das mulheres
plot(salario ~ experiencia, data=sal[sal$sexo=="M",], 
     col="navy",
     ylim=limy, xlim=limx,
     ylab="", xlab=labx)
mtext("B", 3, adj=0, font=2)
# linha do previsto pelo modelo
## a + b*x 
abline(a=coefm[1], b=coefm[2],
       col='navy', lwd=2)

```

### Exportando o gráfico com as funções `png()` e `dev.off()`

Queremos exportar esse gráfico. Para isso, primeiro crie um diretório /figs em seu repositório. Para exportar o gráfico vamos usar a função png, especificando a resolução e dimensões da figura. Quando criamos gráficos com a função `png` o que fazemos é: 

1. anunciar qual extensão e arquivo vamos plotar o gráfico com a função `png()`

2. determinar a sequência de comandos que cria o gráfico

3. finalizar a construção do arquivo com a função `dev.off()`


```{r , message=FALSE}
# a funcao png cria o arquivo, daqui pra frente você não vai mais ver o gráfico
png("figs/figura01.png", res=300, width=2400, height=1200)
# define parametros graficos
par(mfrow=c(1,2), las=1, bty="l") # aqui estamos usando las e bty dentro do par para fixar para todas as janelas
# plot dos valores de salario dos homens
plot(salario ~ experiencia, data=sal[sal$sexo=="H",], 
     col="tomato",
     ylim=limy, xlim=limx,
     ylab=laby, xlab=labx)
# linha do previsto pelo modelo
## a + b*x 
abline(a=coefh[1], b=coefh[2],
       col='tomato', lwd=2)
mtext("A", 3, adj=0, font=2)
## plot do salario das mulheres
plot(salario ~ experiencia, data=sal[sal$sexo=="M",], 
     col="navy",
     ylim=limy, xlim=limx,
     ylab="", xlab=labx)
mtext("B", 3, adj=0, font=2)
# linha do previsto pelo modelo
## a + b*x 
abline(a=coefm[1], b=coefm[2],
       col='navy', lwd=2)
# para finalizar o gráfico e gerar o arquivo, precisamos rodar o dev.off()
dev.off()

```

### Usando a função `legend()` em gráficos de dispersão

Vamos fazer o mesmo gráfico anterior, mas agora com todos os pontos em uma mesma janela gráfica. Agora, vamos usar a função `legend()` para diferenciar os pontos. 

```{r, fig.show='hide'}
# plot dos valores de salario dos homens
plot(salario ~ experiencia, data=sal[sal$sexo=="H",], 
     col="tomato",
     ylim=limy, xlim=limx,
     ylab=laby, xlab=labx)
# linha do previsto pelo modelo
## a + b*x 
abline(a=coefh[1], b=coefh[2],
       col='tomato', lwd=2)
## usando points para adicionar os pontos do salario das mulheres
points(salario ~ experiencia, data=sal[sal$sexo=="M",], 
       col="navy")
# linha do previsto pelo modelo das mulheres
## a + b*x 
abline(a=coefm[1], b=coefm[2],
       col='navy', lwd=2)
# incluindo a legenda
legend("topleft", legend=c("homens", "mulheres"),
       col=c("tomato", "navy"),
       lty=1, bty='n')
```

## Box-plot

Vamos voltar à construção de box-plots. Desta vez vamos construir box-plots para cada espécie e variável com cada espécie de uma cor. A paleta de cores aqui utilizada é inspirada no filme [Life Aquatic](https://en.wikipedia.org/wiki/The_Life_Aquatic_with_Steve_Zissou) do diretor [Wes Anderson](https://en.wikipedia.org/wiki/Wes_Anderson) e foi gerada no pacote de R [wesanderson](https://github.com/karthik/wesanderson). 

### Usando o argumento `font`

E se quisermos colocar o nome das espécies em *itálico* no eixo? Isto é possível com o argumento `font` da função `axis`. As funções `text` e `mtext` também tem a opção `font`. Vamos ver como isto fica.  

```{r }
# criando vetor de cores
cores <- c("#3B9AB2", "#EBCC2A", "#F21A00")
# criando vetor com o nome das espécies
sp <- paste("I.", unique(iris$Species), sep=" ")
```


```{r, fig.show='hide'}
par(mfrow=c(2,2), bty='l', las=1)
boxplot(Sepal.Length ~ Species, data=iris, xlab="", col=cores,
        xaxt="n")
axis(1, at=1:3, labels=sp, font=3)
boxplot(Sepal.Width ~ Species, data=iris, xlab="", col=cores, 
         xaxt="n")
axis(1, at=1:3, labels=sp, font=3)
boxplot(Petal.Length ~ Species, data=iris,  col=cores,
         xaxt="n")
axis(1, at=1:3, labels=sp, font=3)
boxplot(Petal.Width ~ Species, data=iris, col=cores,
         xaxt="n")
axis(1, at=1:3, labels=sp, font=3)
par(mfrow=c(1,1))

```

## Gráfico de média com desvio padrão com `arrows`

Vamos criar um `data.frame` com a média e desvio padrão de cinco variáveis. Atenção: estamos usando a função `set.seed` para que os valores gerados com a função `sample` sejam iguais para todxs os computadores.

```{r }
# fixando uma semente de numeros aleatorios para manter o mesmo resultado no sample
set.seed(42)
# criando um data frame com valores medios e desvio padrão de uma variável
d2 <- data.frame(name=letters[1:5],
                 value=sample(seq(4,15),5),
                 sd=c(1,0.2,3,2,4))

```

Agora vamos: 

1. Fazer o plot dos pontos
2. Adicionar a configuração do eixo x na mão com a função `axis`
3. Adicionar os valores de desvio padrão em torno da média com a função `arrows`

```{r, fig.show='hide'}
plot(x=1:5, d2$value, las=1, bty='l', ylim=c(0, 18), pch=19, xaxt='n',
     xlab="names", ylab="value")
axis(1, at=1:5, labels=d2$name)
arrows(x0=1:5,
         y0=d2$value+d2$sd,
         y1=d2$value-d2$sd, angle=90, length=0.05, code=3)

```
