---
title: "estilo de código"
author: "Sara Mortara, Andrea Sánchez-Tapia, Diogo Rocha"
date: "`r format(Sys.time(), '%d %b %Y')`"
fontsize: 14pt
output: 
  beamer_presentation:
    latex_engine: xelatex 
    incremental: true
    template:
    
header-includes:
  - \usepackage{longtable,booktabs}
  - \usepackage{graphicx}
  - \usepackage{float}
  - \usepackage{xcolor}
  - \usepackage{subfig}
  - \usepackage{fontspec}
  - \usefonttheme{professionalfonts} 
  - \usefonttheme{serif} 
  - \setmainfont{Roboto Condensed}
  - \definecolor{cor1}{HTML}{A70000}
  - \definecolor{cor2}{HTML}{1C1C19} 
  - \definecolor{cor3}{HTML}{ff0000}
  - \setbeamercolor{title}{fg = cor1}
  - \setbeamercolor{frametitle}{fg = cor1}
  - \setbeamercolor{structure}{fg = cor2}
  - \renewcommand\alert[1]{\textcolor{cor3}{#1}}
  - \setbeamertemplate{navigation symbols}{
    {  \insertslidenavigationsymbol 
    \insertframenavigationsymbol   
    \insertsubsectionnavigationsymbol  
    \insertsectionnavigationsymbol
    \insertdocnavigationsymbol  
    \insertbackfindforwardnavigationsymbol 
    \hspace{1em}  
    \usebeamerfont{footline} 
    \insertframenumber/\inserttotalframenumber }
    \setcounter{page}{1} 
    \pagenumbering{arabic} }
---

```{r setup , echo = FALSE}
knitr::opts_chunk$set(eval = FALSE)
```


## sobre
\tableofcontents

## 
\section{1. padronização}

## por que?

\pause \large"Good coding style is like using correct punctuation. You can manage without it, but it sure makes things easier to read." 
\flushright Hadley Wickham

\includegraphics[scale = .2]{figs/hadley.jpg} 

## o estilo

+ [Google's R style guide](https://google.github.io/styleguide/Rguide.html)
+ [tidyverse](https://style.tidyverse.org/)
+ [Advanced R](http://adv-r.had.co.nz/Style.html)

\pause independente do estilo, o que importa é ser consistente!

## ferramentas

\begin{itemize}
\item atalhos em seu editor de texto para indentação automática
\item RStudio: \\
\hspace{.5cm}   Ctrl+I $\rightarrow$ Reindent lines \\
\hspace{.5cm}   Ctrl+Shift+A $\rightarrow$ Reformat code
\item pacote \textbf{formatR}
\end{itemize}

## nomes

“There are only two hard things in Computer Science: cache invalidation and naming things.”

\flushright — Phil Karlton

## nomes de funções

```
# Good
fit-models.R
utility-functions.R

# Bad
foo.r
stuff.r
```
  
## nomes de scripts

```
0-download.R
1-parse.R
2-explore.R
```

## nomes de objetos
\framesubtitle{consistência acima de tudo!}

+ alllowercase <- `plotpca`
+ period.separated <- `plot.pca`
+ underscore_separated <- `plot_pca`
+ lowerCamelCase <- `plotPca`
+ UpperCamelCase <- `PlotPca`

## nomes de objetos

+ concisos e com conteúdo
+ variáveis $\rightarrow$ substantivos
+ funções $\rightarrow$ verbos

## consistência para funções, objetos e arquivos

Exemplo:

+ arquivos: lendo_dados.R
+ funções: plotPca.R
+ variáveis: dados.traits

## 

\section{2. sintaxe}

## atribuição a objetos <-

```{r}
#Bad
path_to_file = "data/data_raw.csv"
data = read.table(file = path_to_file, 
                  sep = ",", 
                  header = TRUE)


#Good
path_to_file <- "data/data_raw.csv"
data <- read.table(file = path_to_file, 
                   sep = ",", 
                   header = TRUE)
```

## espaçamento

\footnotesize
```{r}
# Good
average <- mean(feet / 12 + inches, na.rm = TRUE)

# Bad
average<-mean(feet/12+inches,na.rm=TRUE)
```

## exceção do espaçamento

```{r}
# Good
x <- 1:10
base::get

# Bad
x <- 1 : 10
base :: get
```

## espaço depois do parênteses

```{r}
# Good
if (debug) do(x)
plot(x, y)

# Bad
if(debug)do(x)
plot (x, y)
```

## espaço depois da vírgula

```{r}
# Bad
x[1,]

# Good
x[1, ]
```

## indentação

\footnotesize
```{r}
# Bad
data <- read.table(file = path_to_file, 
  sep = ",", 
header = TRUE)

# Not so good
data <- read.table(file = path_to_file, sep = ",", header = TRUE)

# Better
data <- read.table(file = path_to_file, 
                   sep = ",", 
                   header = TRUE)
```

## chaves
\framesubtitle{quando fazemos funções ou ciclos}

\footnotesize
```{r}
long_function_name <- function(a = "a long argument", 
                               b = "another argument",
                               c = "another long argument") {
  # As usual code is indented by two spaces.
}
```

## separação do código em seções

```{r}
# lendo dados #### OU
# lendo dados ----

## especies ####
sp <- read.csv("data/especies.csv")

## ambiente ####
env <- read.csv("data/environment.csv")
```

## 
\section{3. comentários}

## comentários

\center
\only<1>{\includegraphics[scale = .5]{figs/no_comment.png}}
\only<2>{\includegraphics[scale = .37]{figs/code_comment.jpg}}

## comentários

explicar o por quê e não o que

+ comunicar o que o código \alert{deveria} fazer
+ comentários para outro(a) desenvolvedor(a) ou coleguinha
+ comentários para salientar dúvidas ou potenciais problemas
+ atualizar os comentários juntamente com mudanças de conteúdo

## boas práticas

\center
\includegraphics[scale = .4]{figs/best_practices.png}

## boas práticas

1. ser consistente nos nomes
3. comentar de forma informativa o código
2. separar commits de conteúdo e de formato
